【裁判字號】    99,上,119
【裁判日期】    990727
【裁判案由】    給付借款
【裁判全文】
臺灣高等法院臺南分院民事判決  99年度上字第119號
上  訴  人  乙○○
            丁○○
            戊○○
            丙○○
共      同
訴訟代理人  陳正芳  律師
被 上訴 人  甲○○
訴訟代理人  吳紹雄  律師
複 代理 人  林鍾仁  律師
上列當事人間請求給付借款事件，上訴人對於中華民國99年4月
27日臺灣嘉義地方法院第一審判決（98年度訴字第453號）提起
上訴，本院於99年7月13日言詞辯論終結，判決如下：
    主  文
原判決關於命上訴人連帶給付部分，及該部分假執行之宣告，暨
訴訟費用之裁判均廢棄。
上開廢棄部分，被上訴人在第一審之訴及假執行之聲請均駁回。
第一、二審訴訟費用由被上訴人負擔。
    事實及理由
一、被上訴人主張：
    伊與訴外人即上訴人之被繼承人蔡慶傑為10餘年之老友，雙
    方有相當之信任關係，蔡慶傑生前曾陸續向伊借款，迄至民
    國（下同）97年12月4日共計交付借款給蔡慶傑新台幣（下
    同）200餘萬元，蔡慶傑乃於97年12月4日書立借款200萬元
    之借據（下稱系爭借據），同意分別自98年7月5日至101年7
    月5日，分4期每年還款50萬元，並簽發以其為發票人，付款
    人渣打國際商業銀行股份有限公司（下稱渣打銀行）民族分
    行，發票日期分別為98年7月5日、99年7月5日、100年7月5
    日及101年7月5日，票面金額各50萬元之支票4紙（下稱系爭
    支票），交與伊收執。嗣蔡慶傑於98年5月11日死亡，上訴
    人均為其繼承人，就蔡慶傑上開借款債務應負連帶責任，未
    料蔡慶傑簽發之第1期支票於98年7月5日到期，經伊提示未
    獲兌現，另因上訴人否認借貸之真正，伊持有其餘未到期之
    三張支票，屆期亦不可能兌現，有預為請求之必要，爰依消
    費借貸、繼承之法律關係，請求上訴人如數給付上開借款及
    各自到期日翌日起之遲延利息，並聲明：(一)上訴人應連帶給
    付被上訴人50萬元，及自98年7月6日起至清償日止，按年息
    百分之五計算之利息；(二)上訴人應分別於99年7月5日、100
    年7月5日、101年7月5日連帶給付被上訴人各50萬元，及各
    自該日之翌日起至清償日止，按年息百分之五計算之利息；
    (三)願供擔保，請准就到期部分宣告假執行。原審判命上訴人
    (一)以因繼承被繼承人蔡慶傑所得遺產為限，應連帶給付被上
    訴人50萬元，及自98年7月6日起至清償日止，按年息百分之
    五計算之利息；(二)以因繼承被繼承人蔡慶傑所得遺產為限，
    應於99年7月5日、100年7月5日、101年7月5日，各連帶給付
    被上訴人各50萬元，及自各該日之翌日起至清償日止，按年
    息百分之五計算之利息，並就(一)部分分別酌定擔保金，為准
    、免假執行之宣告，駁回被上訴人其餘之訴。上訴人就其敗
    訴部分上訴，被上訴人於本院答辯聲明：上訴駁回。
二、上訴人則以：
    否認其被繼承人蔡慶傑生前與被上訴人有消費借貸關係存在
    。被上訴人自86年7月至97年7月止，自其嘉義市農會民生分
    部活期儲蓄存款存摺，及華南商業銀行嘉南分行存摺內提領
    之11筆款項，金額共計2,010,000元，無從證明係交付蔡慶
    傑之借款。依被上訴人上開帳戶提領存款之時間，其於86年
    間即累計貸與蔡慶傑15萬元未獲償還，竟於1年多後之87年9
    月5日再貸與42萬元，嗣又數次貸與累計至97年達201萬元，
    期間均未獲清償，被上訴人係以其11年內之提款，加以拼湊
    矇混為交付借款之事。依系爭借據載明「慈（茲之誤）向甲
    ○○借貳佰萬元正，擬分別於…」，及日期「97年12月4日
    」，其文義係指蔡慶傑於97年12月4日向被上訴人借款200萬
    元，與被上訴人主張多年間多次借款不相符等語，資為抗辯
    。並於本院聲明：(一)原判決關於上訴人敗訴部分廢棄；(二)上
    開廢棄部分，被上訴人在第一審之訴及假執行之聲請均駁回
    。
三、兩造不爭執之事實：
  (一)蔡慶傑於98年5月11日死亡，被上訴人為其法定繼承人。且
    均未辦理拋棄繼承及限定繼承。
  (二)蔡慶傑曾於美國運通銀行高雄分行開立甲存帳號000000000
    號，美國運通銀行自97年8月1日起為渣打國際商業銀行股份
    有限公司合併，合併後蔡慶傑之甲存帳號為00000000號。
  (三)被上訴人持有蔡慶傑簽發之付款人渣打國際商業銀行民族分
    行，發票日期分別為98年7月5日、99年7月5日、100年7月5
    日、101年7月5日，票面金額分別為50萬元之支票4張，被上
    訴人提示98年7月5日到期之支票，因發票人蔡慶傑死亡而未
    獲兌現。
  (四)蔡慶傑於97年12月4日書立之借據，其內容為：「茲向許麗
    玉借新台幣二百萬元整，擬分別以98年7月5日至101年7月5
    日四期每年退還新台幣50萬元」。
    以上事實，並有戶籍謄本、渣打國際商業銀行股份有限公司
    三多分行98年9月23日渣打商銀三多字第09800041號函、支
    票及退票理由單、借據在卷可稽，堪信為真實。
四、兩造之爭點：
    被上訴人與蔡慶傑間是否有消費借貸關係存在？
五、得心證之理由：
    被上訴人與蔡慶傑間消費借貸關係不存在：
  (一)按當事人主張有利於己之事實者，就其事實有舉證之責任。
    但法律別有規定，或依其情形顯失公平者，不在此限，民事
    訴訟法第277條定有明文。又稱消費借貸者，於當事人間必
    本於借貸之意思合致，而有移轉金錢或其他代替物之所有權
    於他方之行為，始得當之。倘當事人主張與他方有消費借貸
    關係存在者，自應就該借貸意思互相表示合致及借款業已交
    付之事實，負舉證之責任，最高法院著有98年度台上字第10
    45號判決意旨可資參照。
  (二)被上訴人主張「其借款200萬元予上訴人被繼承人蔡慶傑」
    ，固據其提出系爭借據、支票為證。依系爭借據載明不爭執
    事項(四)之內容，其還款期數及金額，雖與系爭4紙支票之發
    票日期分別為98年7月5日、99年7月5日、100年7月5日及101
    年7月5日，面額均為50萬元相符，亦僅能證明蔡慶傑生前書
    立借據及簽發支票之事實，就被上訴人是否確有「交付200
    萬元」借款之事實，上開借據內容及系爭支票尚不足為被上
    訴人有利之認定。被上訴人雖又主張其自86年5月至97年7月
    止，曾分別自其嘉義市農會民生分部活期儲蓄存款存摺，及
    華南商業銀行嘉南分行存摺內提領11筆款項，金額共計2,01
    0,000元，做為交付蔡慶傑借款之用云云，但與其起訴時陳
    述「蔡慶傑於97年間向伊借款2百萬元」云云（見原審卷第4
    頁），前後陳述借款時間及次數顯然不符；查被上訴人係於
    98年8月11日提起本件訴訟，距其所指借款之97年間，或其
    後所指之最後一筆借款時間即97年7月間，僅一年左右，並
    非時間久遠而有記憶糢糊之情事，乃就蔡慶傑借款時間及次
    數有上開嚴重不符之處，其主張貸與蔡慶傑二百萬元云云，
    即難採信。再稽之被上訴人嘉義市農會民生分部帳號：0000
    0-0-0號活期儲蓄存款存摺，自86年5月9日起至97年9月5日
    止，11年間之10次提款，及其於華南銀行嘉南分行帳號：00
    0000-0號活期儲蓄存款存摺，88年5月10日之提款（見原審
    卷第96頁），86年5月31日、同年7月9日分別貸與蔡慶傑5萬
    元、10萬元未還，又於一年多後之87年9月5日貸與蔡慶傑42
    萬元，再於翌年之88年5月10日同一日分二次共貸與44萬元
    ，合計已貸與101萬元，均未見蔡慶傑償還，乃再於七年以
    後之95年11月3日貸與9萬元，翌年即96年7月11日始又貸與5
    萬元，96年間借款總額為36萬元，97年7月29日、同年9月5
    日又分別提起35萬元、20萬元，其陸續貸與蔡慶傑借款之時
    間竟有11年之久，於86年間至87年間累計借款金額一百餘萬
    元，期間均無蔡慶傑還款或給付利息之紀錄，乃竟於前債未
    還，歷經七年後，再陸續借款與蔡慶傑合計九十餘萬元，其
    借款方式與常理相悖；況上開帳戶提款紀錄，充其量僅能證
    明被上訴人曾於上開時間分別提款累計201萬元，但無從以
    此證明被上訴人提款後確係交付與蔡慶傑之事實，上開提款
    紀錄尚不足為被上訴人有利之認定；其主張與蔡慶傑間有消
    費借貸關係存在云云，尚無可信。
六、綜上，被上訴人基於借貸及繼承之法律關係，請求上訴人連
    帶給付50萬元，及自98年7月6日起計算之遲延利息，及上訴
    人應分別於99年7月5日、100年7月5日及101年7月5日，連帶
    給付被上訴人50萬元本息，即屬無據，不應准許。原審判命
    上訴人以繼承被繼承人蔡慶傑所得遺產為限，如數連帶給付
    ，並為假執行之宣告，尚有未洽。上訴意旨指摘原判決此部
    分不當，求予廢棄，為有理由。爰由本院將原判決此部分予
    以廢棄，改判駁回被上訴人在第一審之訴及假執行之聲請。
七、本件事證已臻明確，兩造其餘之攻擊防禦方法，核與判決結
    果無影響，爰不一一論述，併此敘明。
八、據上論結，本件上訴為有理由，依民事訴訟法第450條、第
    78條，判決如主文。
中    華    民    國    99    年    7     月    27    日
                  民事第四庭    審判長法  官  吳上康
                                      法  官  王金龍
                                      法  官  陳珍如
上為正本係照原本作成。
如不服本判決，應於收受送達後20日內向本院提出上訴書狀，其
未表明上訴理由者，應於提出上訴後20日內向本院補提出理由書
狀（均須按他造當事人之人數附繕本）上訴時應提出委任律師或
具有律師資格之人之委任狀；委任有律師資格者，另應附具律師
資格證書及釋明委任人與受任人有民事訴訟法第466條之1第1項
但書或第2項（詳附註）所定關係之釋明文書影本。如委任律師
提起上訴者，應一併繳納上訴審裁判費。
中    華    民    國    99    年    7     月    28    日
                                      書記官  易慧玲
【附記】
民事訴訟法第466條之1：
(1)對於第二審判決上訴，上訴人應委任律師為訴訟代理人。但上
  訴人或其法定代理人具有律師資格者，不在此限。
(2)上訴人之配偶、三親等內之血親、二親等內之姻親，或上訴人
  為法人、中央或地方機關時，其所屬專任人員具有律師資格並
  經法院認為適當者，亦得為第三審訴訟代理人。
民事訴訟法第466條之2第1項：
  上訴人無資力委任訴訟代理人者，得依訴訟救助之規定，聲請
  第三審法院為之選任律師為其訴訟代理人。

司法院資訊處製作；財團法人民間司法改革基金會備份。
